【裁判字號】    96,交聲,203
【裁判日期】    970317
【裁判案由】    違反道路交通管理處罰條例聲明異議
【裁判全文】
臺灣新竹地方法院交通事件裁定         96年度交聲字第203號
原處分機關  交通部公路總局新竹區監理所
異  議  人  甲○○
即受處分人
上列異議人即受處分人因違反道路交通管理處罰條例案件，對於
交通部公路總局新竹區監理所民國96年5月9日竹監自字第裁50-
E00000000號違反道路交通管理事件裁決處分聲明異議，本院裁
定如下：
    主  文
異議駁回。
    理  由
一、按受處分人，不服主管機關所為之處分，得於接到裁決書之
    翌日起20日內，向管轄地方法院聲明異議；又交通法庭認為
    聲明異議無理由者，應以裁定駁回之，道路交通管理處罰條
    例第87條第1 項、道路交通案件處理辦法第19條分別定有明
    文。
二、次按汽車駕駛人駕駛汽車肇事致人受傷或死亡者，應即採取
    救護措施及依規定處置，並通知警察機關處理，不得任意移
    動肇事汽車及現場痕跡證據，違反者處3 千元以上9 千元以
    下罰鍰。但肇事致人受傷案件當事人均同意時，應將肇事汽
    車標繪後，移置不妨礙交通之處所。前項駕駛人肇事致人受
    傷而逃逸者，吊銷其駕駛執照；致人重傷或死亡而逃逸者，
    吊銷其駕駛執照，並不得再考領，道路交通管理處罰條例第
    62條第3 項、第4 項定有明文。其立法本旨係在增進行車安
    全、保護他人權益，以維持社會秩序。蓋道路交通事故發生
    後，有受傷或死亡之情形者，應即時救護或採必要之措施，
    以防損害範圍之擴大。如駕駛人於肇事後，隨即駕車逃離現
    場，不僅使肇事責任認定困難，更可能使受傷之人喪失生命
    ，自有從嚴處理之必要。又終身不得考領駕駛執照之規定，
    同係為維護車禍事故受害人生命安全、身體健康必要之公共
    政策，且在責令汽車駕駛人善盡行車安全之社會責任，屬維
    持社會秩序及增進公共利益所必要，此有司法院大法官釋字
    第284 號、第531 號解釋可資參照。職是之故，汽車駕駛人
    駕駛汽車發生交通事故，不論其責任之歸屬為何，即有義務
    留在肇事現場，採取救護或其他必要措施，並向警察機關報
    告，以保護他人權益，同時釐清肇事責任，自不待言。且道
    路交通管理處罰條例第62條第4 項之意旨，概以道路交通事
    故之發生，常非於己之鄰親家里，時有告救不能情事，乃科
    以肇事者須即採取救護或其他必要措施，並應向警察機關報
    告之法定義務，以防因就醫延誤致生無謂傷亡，並俾得通知
    傷亡者家屬到場，以明責任，是凡肇事人於行車肇事致人受
    傷或死亡，未即採取救護或其他必要措施，並向警察機關報
    告，即駕車駛離現場者，均應依該規定處罰。至於其嗣後是
    否受刑事訴追或已否與被害人達成民事和解，對其應受之處
    罰，不生影響。
三、本件原處分機關交通部公路總局新竹區監理所，以異議人甲
    ○○駕駛日月成企業有限公司所有車牌號碼886─RU 號營業
    大貨車，於民國96年3 月16日上午8 時10分許，行經新竹縣
    湖口鄉○○路時，因汽車駕駛人駕車肇事致人死亡而逃逸，
    為新竹縣警察局竹北分局湖鏡派出所員警攔停舉發，並填掣
    竹縣警交字第E00000000 號舉發違反道路交通管理事件通知
    單；嗣異議人向原處分機關提出陳述，由原處分機關函請原
    舉發單位調查結果，仍認其有前揭違規行為，乃以違反道路
    交通管理處罰條例第62條第4 項規定裁處異議人罰鍰新臺幣
    （下同）9,000元，並吊銷駕駛執照，永久禁考。
四、本件異議意旨略以：異議人所駕駛之車輛為15噸之大貨車，
    案發時死者褚玲姿係因自行騎車滑倒，致遭異議人所駕之大
    貨車右後輪輾壓頭部死亡，而異議人因係駕駛大貨車，車身
    體積龐大，駕駛機械聲音吵雜，故對於該項意外之發生渾然
    不知，至目擊證人羅世材所稱：異議人肇事後未立即下車察
    看，經其及後面車輛不斷閃大燈及按喇叭，異議人始於涵洞
    口前停下車將頭伸出車外向後看，其亦將左手伸出車外，拇
    指往後比，並喊「喂！」，然異議人停下來不到5 秒鐘仍逕
    行駕車逃等語，乃係誤會，因異議人於案發時因渾然未察覺
    ，故仍然繼續駕駛前進，適行經涵洞口前，因涵洞狹窄，無
    法雙向行車，正巧對向來車，異議人乃將車輛停於涵洞前，
    等待對向車輛通過後再行前進，此時證人羅世材駕車自後追
    趕，不斷閃大燈及按喇叭，但證人羅世才並未下車告知異議
    人發生事故，而異議人卻誤會「不斷閃大燈及按喇叭」係因
    後車不耐，為催促異議人「開快一點」之意思，故將左手伸
    出車外，拇指往後比，並喊「喂！」真正意思係以「拇指往
    後比」示意對向來車快速通過，喊「喂！」係告知後車（即
    證人羅世才）對向有來車，催什麼催之意思云云。
五、經查：
  (一)異議人甲○○於民國96年3 月16日上午8 時5 分許，駕駛車
    號886─RU 號大貨車行經新竹縣湖口鄉○○路○○道一號公
    路交岔之涵洞前約100公尺處時，適有褚玲姿騎乘之車號YAZ
    ─478 號機車行經該處，並跟在甲○○所駕駛之大貨車右側
    併駛。此時褚玲姿因遇道路縮減且道路旁路面多細小砂石，
    竟因而失控往左邊滑倒，頭部當場遭甲○○所駕駛之大貨車
    右後車輪輾過，致腦漿溢出而死亡，惟事故發生後異議人不
    顧其後方之車輛駕駛人羅世才以鳴喇叭、閃大燈及比手勢等
    方式通知，並未停車即時救護或採必要之措施，仍逕自逃逸
    。嗣經警據報到場處理及證人羅世材之指證而查獲等事實，
    業經證人羅世材於臺灣新竹地方法院檢察署96年度偵字第20
    80號偵查案件之警詢、偵訊中指述無訛，復有被害人之父褚
    火瀘於警詢及偵查中之陳述、新竹縣警察局道路交通事故現
    場圖、道路交通事故調查報告表（一）、（二）、現場照片
    11張、車號886 ─RU號大貨車蒐證照片6 張及新竹縣警察局
    現場勘查報告、檢察官勘驗現場筆錄、台灣省竹苗區車輛行
    車事故鑑定委員會鑑定意見書、臺灣省車輛行車事故覆議鑑
    定委員會覆議意見書各1 份附於臺灣新竹地方法院檢察署96
    年度偵字第2080號偵查卷內（影本附於本院卷內），又本件
    被害人確因本件車禍死亡，亦經臺灣新竹地方法院檢察署檢
    察官督同檢驗員相驗屬實，製有驗斷書、相驗屍體證明書各
    1 份附於臺灣新竹地方法院檢察署96年度相字第148 號偵查
    卷內（影本附於本院卷內），應堪認屬實，又異議人因此經
    舉發單位以異議人「汽車駕駛人駕車肇事致人死亡而逃逸」
    ，填掣新竹市警察局竹市警交字第E00000000 號舉發違反道
    路交通管理事件通知單予以舉發，並經原處分機關以異議人
    違反道路交通管理處罰條例第62條第4 項規定，於96年5 月
    9 日以竹監自字第裁50-E00000000號違反道路交通管理事件
    裁決書裁處罰鍰9,000 元、吊銷異議人駕駛執照，永久禁考
    乙節，亦有新竹縣警察局舉發違反道路交通管理事件通知單
    、交通部公路總局新竹區○○○○○道路交通管理事件裁決
    書各一份在卷可稽。
  (二)異議人於本院訊問時固辯稱：所駕駛係重車，且慢速行駛，
    縱使有跳動其亦不知道。雖知後面有人閃大燈，但不知原因
    ，以為因其開太慢才遭閃燈云云，惟查：
    1.依本件道路交通事故調查報告表（一）、（二）所載，事
      故發生當時天候係晴天，日間自然光線，路面乾燥、無缺
      陷、無障礙物，視距亦良好，而由道路交通事故現場圖及
      現場照片觀之，死者褚玲姿所駕駛之車號YAZ－478號重型
      機車事故發生後倒放於事故現場道路之白色實線外，死者
      趴臥於白色實線內，頭部猶戴有安全帽，安全帽已遭壓損
      ，死者腦漿溢出，而該路段除白色實線外路面有雜草及細
      小砂石外，白色實線內之柏油路面則十分平坦且未見任何
      碎石或其他障礙物，另依臺灣省車輛行車事故覆議鑑定委
      員會覆議意見書之認定，異議人所駕車輛應係右後輪輾及
      死者褚玲姿。異議人所駕之車輛雖為營業大貨車，然其輾
      過死者褚玲姿頭部時，死者頭部尚戴有安全帽，而安全帽
      之設計係為保護機車駕駛人頭部之安全，縱因安全帽之材
      質或設計之不同，在效能上有所差異，但皆能承受一定之
      壓力或外力衝擊。本院衡量異議人所駕駛之車種為營業大
      貨車、空車重5.55公噸、可載重9.55公噸、設該車當日已
      載重達上限則總重為15.1公噸，死者褚玲姿在遭異議人所
      駕車輛輾壓時戴有半罩式成人所用安全帽、高度約在15公
      分左右，異議人所駕車輛係右後輪輾及死者褚玲姿、死者
      褚玲姿戴有安全帽之頭部主要係承受異議人所駕上開車輛
      右後部分之重量等諸點，依一般經驗法則認定，異議人駕
      駛上開車輛輾及死者時，應能感受到車輛有所起伏震動，
      本件交通事故現場目擊證人羅世材於臺灣新竹地方法院檢
      察署檢察官偵查中亦證稱其有見到異議人所駕貨車有跳動
      。異議人辯稱所駕駛係重車，且慢速行駛，縱使有跳動其
      亦不知道之詞，不足採信。
    2.又目擊證人羅世材於臺灣新竹地方法院檢察署檢察官偵查
      中證稱：「．．．我有用大燈閃他，也有一直猛按喇叭，
      一邊跟一邊按，而且不只我這一臺車在按，很多後面的車
      都在按，我跟車跟到左彎的涵洞口前，司機有停下來，將
      頭伸出車窗，往後看一下，我也有將左手伸出車窗，姆指
      往後比，並喊『喂！』，我想他應該知道．．．」，異議
      人於異議狀中亦自承知悉目擊證人羅世材對其不斷閃大燈
      及按喇叭之事實。本件交通事故發生時該路段白色實線內
      之柏油路面則十分平坦且未見任何碎石或其他障礙物，已
      如前述，是異議人於輾及死者褚玲姿前應無行車顛簸抖動
      之情形，而異議人駕駛上開車輛輾及死者時，應能感受到
      車輛有所起伏震動，亦經本院認定如前，加上目擊證人羅
      世材於異議人輾及死者褚玲姿後不斷對異議人鳴按喇叭及
      閃大燈，異議人雖其主張以為目擊證人羅世材不斷鳴按喇
      叭及閃大燈係為催促其開快一點，然依常情，在前車並非
      無故停滯或以極慢車速行進之狀況，縱為催促前車加快車
      速，亦不至於連續不斷鳴按喇叭及閃大燈，異議人係以駕
      駛營業大貨車為業務之人，其對車輛駕駛之相關事項之注
      意義務及關心程度應較一般人為高，殊難相信異議人在以
      上諸般行車異常之跡象發生之後，猶渾然未覺是否有何事
      故發生，是異議人主張對於該項意外之發生渾然不知云云
      ，顯係事後卸責之詞，不足採信。
    3.末查，異議人駕車肇事涉犯刑法第185條之4駕駛動力交通
      工具肇事致人受傷而逃逸罪嫌，亦經檢察官以異議人犯行
      明確，於案發後業與被害人之父褚火瀘達成和解，並同向
      新竹市觀護志工協進會支付3 萬元，而於96年11月28日為
      緩起訴處分，有臺灣新竹地方法院檢察署檢察官緩起訴處
      分書、臺灣高等法院檢察署處分書各1 份在卷可稽，足見
      本件異議人確有肇事致人死亡，未採取救護或其他必要措
      施而逃逸之違規行為無疑。
六、綜上所述，異議人確有本件肇事致人死亡而逃逸之違規行為
    ，原處分機關據以援引道路交通管理處罰條例第62條第4 項
    之規定，裁處異議人罰鍰9,000 元，並吊銷駕駛執照，永久
    禁考，並無不當。本件異議為無理由，應予駁回。
中    華    民    國    97    年    3     月    17    日
                  交通法庭    法  官  李毓華
以上正本證明與原本無異。
如不服本裁定，應於裁定送達後5 日內向本院提出抗告狀。
中    華    民    國    97    年    3     月    17    日
                              書記官  陳美利


司法院資訊處製作；財團法人民間司法改革基金會備份。
